臺灣臺中地方法院民事判決
110年度重訴字第352號
原      告  李武  

訴訟代理人  莊惠萍律師    
被      告  陳兆男
訴訟代理人  陳俊茂律師
            鍾柏渝律師
上列當事人間請求清償債務事件，本院於民國110年12月7日言詞
辯論終結，判決如下：
    主  文
被告應給付原告美金36萬5595.36元，及自民國104年10月1日起
至清償日止，按年息5%計算之利息。
原告其餘之訴駁回。
訴訟費用由被告負擔。
　　事實及理由
壹、程序方面：
    本件原告基於被告所簽發之「欠條」起訴主張依「債務承
    擔」之法律關係請求被告給付貨款，嗣經本院依民事訴訟法
    第199條之1之規定行使闡明權後，原告依「債務約束契約」
    之法律關係為請求，經核係民事訴訟法第256條所規定補充
    其法律上陳述，應屬適法。
貳、實體方面：
一、原告主張：被告為崇堯有限公司（下稱崇堯公司）負責人，
    於民國101年間向伊訂製各式男、女鞋款，並自同年11月24
    日起至103年6月10日止，陸續指示伊提供鞋款樣品並依其指
    定之數量進行生產，雙方約定被告應於伊交貨後45日或60日
    付款，伊承接被告訂單後即委託由伊投資之惠東縣吉隆立杰
    鞋廠（下稱立杰鞋廠）及廣東太子花鞋業有限公司（下稱太
    子花鞋廠）生產製造。詎伊依約交貨後，被告卻未如期支付
    貨款，經伊多次催討，被告均以資金緊張為由請求寬延付款
    期限，被告並於104年3月19日出具欠條及還款計畫（下合稱
    系爭欠條）予原告，系爭欠條為債務約束契約，載明被告積
    欠伊美金367,596.36元，被告應於同年4月底償還人民幣80
    萬元，其餘欠款則分5個月平均攤還等意旨。惟被告分別於1
    07年11月21日及108年4月10日各給付美金1,000元後，即未
    再給付任何款項，尚餘美金367,596.36元本金及利息迄未清
    償，為此爰依債務約束契約及給付貨款之法律關係提起本訴
    等語，並聲明：被告應給付原告美金36萬5596.36元，及自1
    04年10月1日起至清償日止，按年息5%計算之利息。
二、被告則以：原告所主張之給付貨款債權債務關係係存在於立
    杰鞋廠、太子花鞋廠與崇堯公司之間，原告與伊間並未成立
    任何買賣契約關係。縱認原告有自立杰鞋廠及太子花鞋廠取
    得本件貨款債權，系爭欠條亦非債務約束契約，探求當事人
    間真意，系爭欠條至多僅為伊基於崇堯公司負責人地位，承
    擔崇堯公司對於原告給付貨款債務之債務承擔契約，而本件
    貨款債權已罹於時效而消滅，依民法第303條第1項規定，伊
    自得援引時效抗辯拒絕原告之請求等語，資為抗辯，並聲明
    ：原告之訴駁回。
三、本院判斷：　　
  ㈠經查，被告為崇堯公司負責人，其於104年3月19日出具系爭
    欠條予原告，載明積欠原告美金367,595.36元，並立定還款
    計畫。原告於107年11月21日收受被告以崇堯公司名義匯款
    之美金1,000元，嗣於108年4月10日收受以被告名義匯款之
    美金1,000元後，尚有如主文第1項所示之本金及利息未獲清
    償等事實，為兩造所不爭執（見本院卷第94頁），並有原告
    提出之系爭欠條影本（見本院110年度司促字第12980號卷【
    下稱司促卷】第111頁）、匯款水單收據影本（見司促卷第1
    37頁）、匯款交易回單影本（見司促卷第139頁）及被告提
    出之崇堯公司帳戶匯款紀錄影本（見本院卷第147頁）各1份
    為證，堪信為真實。
　㈡原告主張依債務約束契約及給付貨款之法律關係，請求被告
    給付如主文第1項所示之本金及利息，為被告所否認，並以
    前揭情詞置辯，茲就本件爭點論述如下：
  1.原告主張系爭欠條為債務約束契約，請求被告給付如主文第
    1項所示之本金及利息，為有理由：
    ⑴按當事人互相表示意思一致者，無論其為明示或默示，契
　　  約即為成立，為民法第153條第1項所明定，苟當事人對於
　　  必要之點，意思未能一致，其契約即難謂已成立。又契約
　　  是否與其原因相分離，而分為要因契約及無因契約，前者
　　  係指契約以其原因為要件，如買賣、消費借貸等；後者係
　　  指契約與其原因分離，如處分契約、債務約束、債務承認
　　  契約等。若當事人間不標明原因而約定負擔債務者，成立
　　  債務約束契約，即發生獨立之給付義務（最高法院107年
　　  度台上字第1257號判決意旨參照）。
　  ⑵依系爭欠條所載：「欠條  陳兆男欠惠東吉隆立杰鞋廠
　　  李武。美金367,595.36元。人民幣匯率價按匯款當匯率價
　　  計算。立此為據。  還款計畫  4月底償還80萬人民幣（
　　  捌拾萬元整）其餘欠款分5個月，每個月平均付款。  陳
　　  兆男2015.3.19」內容以觀（見司促卷第111頁），可見兩
　　  造明文約定被告應給付美金367,595.36元予原告，未有標
　　  明原因而約定被告負有債務。佐以被告於104年3月19日簽
　　  訂系爭欠條後，經原告屢次催款，而於同年6月25日以電
　　  子郵件回覆原告稱：「李總，還貨款是應該的，本人沒有
　　  不付貨款的理由和想法。之前因為客人倒帳而晚付貨款，
　　  感謝你友情相挺。上次寫的結清時間，因為臨時寫的，所
　　  以不準確。現在我按公司的金流重新修改，這時間是準確
　　  的，金額也確定。請你的朋友幫忙，大家都要認真工作，
　　  把生意做好，資金才進來的穩和快。以上有什麼意見，請
　　  再溝通(表列還款日期及金額)。」等語（見司促卷第96
　　  頁）；經原告再次催款，被告則於同年7月31日再以電子
　　  郵件回覆原告稱：「李總，真的很抱歉，貨款都沒有趕上
　　  付給你，讓你很擔心。事實上，我也很緊張，因為確實把
　　  你的貨款拖太久了，真的很對不起。本人因為要抓訂單，
　　  管理公司，又要看質量，一直也很忙。Karen在處理資金
　　  的問題，大概因為要動用本人的資產和信用方面，本人一
　　  旦出差進度就沒有進展，本人也實在很沮喪。東莞方面，
　　  我也做了一些安排，我可以專心的處理資金的問題。希望
　　  你再給一點時間。銀行方面，我可以處理出來300萬美金
　　  的資金，每月可以動用大約100萬美金，訂單方面，我也
　　  可以處理很多訂單，原則上，很夠用。你大概以為我沒有
　　  在處理你的貨款，本人可以對天發誓，我真的很擔心沒有
　　  把你的貨款處理好。因為沒有處理好，你的生意和我的生
　　  意都無法專心的做。先解決你的問題才是當務之急。」等
　　  語（見司促卷第94頁）。足見被告於簽立系爭欠條後，亦
　　  履次向原告表示將動用被告個人之資產及信用籌措資金以
　　  償還對原告之債務，堪認被告確有應允負擔上開債務之意
　　  甚明。被告復於本院表示不爭執系爭欠條之形式上真正（
　　  見本院卷第94頁），從而，被告既書立系爭欠條，未標明
　　  原因而約定被告負有債務，並交由原告收執迄今，揆諸前
　　  開說明，兩造間成立無因之債務約束契約，而發生獨立之
　　  給付義務，應堪認定。
　　⑶被告雖辯稱：解釋契約應探求當事人間真意，兩造簽訂系
  　　爭欠條之真意至多僅為債務承擔契約，並無成立債務約束
　　  契約之意云云。惟探求契約當事人之真意，應通觀契約全
　　  文，依誠信原則，從契約之主要目的及經濟價值等作全盤
　　  之觀察，若契約文字，有辭句模糊，或文意模稜兩可時，
　　  固不得拘泥於所用之辭句，但解釋之際，並非必須捨辭句
　　  而他求，倘契約文字業已表示當事人真意，無須別事探求
　　  者，即不能反捨契約文字更為曲解（最高法院86年度台上
　　  字第3873號判決意旨參照）。又債務承擔契約，係以移轉
　　  債務於第三人為目的之契約，第三人與債權人間一有此項
　　  契約之成立，債務即移轉於第三人，故第三人有承擔他人
　　  債務之意思、承擔債務人何項債務及其數額，均屬民法第
　　  300條所定債務承擔契約之必要之點，苟當事人對於前揭
　　  事項意思表示未能一致，民法第300條所定之債務承擔契
　　  約自無從成立。而觀諸系爭欠條內容文字（見司促卷第11
　　  1頁），僅載明被告積欠原告美金367,595.36元，並約定
　　  後續之還款時間及數額，並無任何有關「貨款」、「債務
　　  人崇堯公司」或「承擔債務」之記載，已與債務承擔契約
　　  之要件不符。又系爭欠條既已明文約定被告應給付美金36
　　  7,595.36元予原告，未有標明原因而約定被告負有債務，
　　  該約定所表彰債務拘束之意思，應堪認定，而其所使用之
　　  契約文字，亦無辭句模糊、文義模稜兩可之情形，於契約
　　  文義明確無疑義，已足資表示當事人真意之情形下，即無
　　  需別事探求，亦無從反捨契約文字更為曲解，從而，被告
　　  抗辯應另求當事人真意，解釋系爭欠條為債務承擔契約云
　　  云，自屬無據。
　  ⑷至被告另辯稱：本件原告請求被告給付之貨款金額，已因
　　  崇堯公司清償美金2,000元之事實，而縮減至美金365,59
　　  5.36元，顯見原告亦已默認系爭欠條為債務承擔契約，否
　　  則債務約束契約所生之獨立給付義務何以會因第三人清償
　　  而受影響云云。經查，被告於104年3月19日簽立系爭欠
　　  條，約定對原告負有美金367,595.36元債務，嗣於107年
　　  11月21日以崇堯公司名義匯款美金1,000元予原告，復於1
　　  08年4月10日自被告帳戶匯款美金1,000元予原告等節，有
　　  兆豐國際商業銀行賣出外匯水單及手續費收據影本（見本
　　  院卷第151頁）及匯款交易回單收據影本（見司促卷第139
　　  頁）附卷可稽。是原告受償美金2,000元之事實係發生於
　　  兩造簽立系爭欠條之後，而依民法第311條規定，債之清
 　　 償，除當事人另有訂定或依債之性質不得由第三人為之者
　　  外，本得由第三人為之，第三人之清償，經債權人受領
　　  者，亦生消滅債之關係之效力，與本件債務是否為債務約
　　  束契約所生之獨立給付義務無涉，被告執此主張系爭欠條
　　  法律關係並非債務約束契約，容有誤會，前開辯解，自非
　　  可採。
　  ⑸綜上，被告於104年3月19日簽立系爭欠條，未標明原因而
　　  約定被告負有美金367,595.36元債務，兩造間成立無因之
　　  債務約束契約，而發生獨立之給付義務，被告自不得援引
　　  原因行為所生之抗辯事由拒絕給付，是被告以時效抗辯拒
　　  絕給付，即無可取。而被告簽立系爭欠條後，尚餘美金3
　　  67,595.36元未償還，且依上揭欠條之還款計劃所載，被
　　  告應自104年5月至同年9月底前將欠款全數還清，故自104
　　  年10月1日起自應付遲延責任。從而，原告基於系爭欠條
　　  主張債務約束契約，請求被告給付應給付美金365,595.36
      元及自104年10月1日起至清償日止，按年息5%計算之利息
      ，為有理由，應予准許。其逾該金額部分（原告聲明之本
      金係美金365,596.36元），為無理由，不應准許。
  2.被告雖另辯稱：本件給付貨款債權債務關係係存在於立杰鞋
    廠、太子花鞋廠與崇堯公司之間，原告與伊間並未成立任何
    買賣契約關係云云，然本院已認定被告簽立系爭欠條，與原
    告成立債務約束契約，而發生獨立之給付義務，要如前述，
    是被告此部分所辯，無再予贅述之必要，附此敘明。　　
四、綜上所述，原告依債務約束契約之法律關係，請求被告給付
    如主文第1項所示之本金及利息，為有理由，應予准許。其
    逾該金額部分之請求，為無理由，不應予駁回，故判決如主
    文第2項所示。
五、本件事證已臻明確，兩造其餘攻擊防禦方法及所提證據，經
    本院斟酌後，核與判決結果不生影響，爰不逐一論列，併此
    敘明。
六、訴訟費用負擔之依據：民事訴訟法第79條。
中　　華　　民　　國　　110 　年　　12　　月　　28　　日
                  民事第二庭　法　官　李悌愷
正本係照原本作成。
如對本判決上訴，須於判決送達後20日內向本院提出上訴狀（須
附繕本）。如委任律師提起上訴者，應一併繳納上訴審裁判費。
中　　華　　民　　國　　110 　年　　12　　月　　28　　日
                              書記官  蘇文熙